臺灣臺南地方法院刑事判決　　　　　　　 94年度易字第676號
公　訴　人　臺灣臺南地方法院檢察署檢察官
被　　　告　乙○○
　　　　　　庚○○　37歲民.
　　　　　　戊○○
上二人共同
選任辯護人　王建元律師
　　　　　　蘇精哲律師
　　　　　　徐建光律師
上列被告等因重利案件，經檢察官提起公訴（93年度偵字第1236
1號、93年度核退偵字第60號），本院判決如下：
    主  文
戊○○共同乘他人急迫，貸以金錢，而取得與原本顯不相當之重
利為常業，處有期徒刑貳年；扣案如附表一 (除編號七外)、二
所示之物均沒收。
乙○○、庚○○共同乘他人急迫，貸以金錢，而取得與原本顯不
相當之重利為常業，庚○○累犯，各處有期徒刑壹年陸月；扣案
如附表一(除編號七外)、二所示之物均沒收。
    事  實
一、庚○○於民國七十七年間，因擄人勒贖案件，經臺灣高等法
    院臺南分院判處有期徒刑十五年確定，於九十二年四月二十
    五日縮刑期滿假釋出監，並於九十二年四月三日保護管束期
    滿執行完畢，仍不知悔改。又與綽號白先生之戊○○及乙○○三人間，共同基於常業重利之犯意。由戊○○自九十二年
    五月及五或六月間起，以月薪新台幣（下同）三萬五千元及
    四萬元之代價，分別雇用乙○○及庚○○從事交付借款、收
    款之工作。先由戊○○於九十二年四月十二日透過王克信，
    向陳郭秀招承租台南市○區○○路二六六巷一號三樓之二房
    屋做為營業場所 (以下簡稱崇明路營業所)。再分別以其
    十五歲之外甥女陳湘婷之名義所申請之000000000
    0號電話，登載於借款名片供欲借款之人聯絡使用 (即附表
    一編號一所示名片)以其名義，申請 (00)000000
    0號電話，裝設於戊○○胞姐戶籍地之高雄市○○路六五號
    六樓，以利用此線電話，傳真每日應收帳款人員名冊資料，
    至崇明路營業所內，乙○○名義所申請之 (00)0000
    000號電話，供乙○○、庚○○二人催討借款使用。以
    戊○○胞弟邱俊宏名義所申請之 (000)000000號
    電話，裝機於邱俊宏彰化縣和美鎮○○路四二號之住所，利
    用此線電話，傳真每日應收帳款人員名冊資料，至崇明路營
    業所之前揭 (00)0000000電話，供乙○○、庚○○二人催討債款之用。以其名義申請000000000
    0號行動電話，與乙○○之0000000000號電話聯
    絡，以指示乙○○、庚○○二人有關借款及催討欠款事宜。
    並由戊○○雇請不詳姓名之人 (並無證據證明有共同之犯意
    ）在台南縣、市各地散發內容為「市場攤販專屬大回饋，用
    戶最受惠，把高本金，低利息帶回家，錢小姐0000-0 00000
    」之廣告傳單，表示可供借貸，意圖利用他人急迫、輕率、
    無經驗之際，借款予他人。再由借款之人填據本票或借據，
    復以每三萬元為一會，借款每借一會，先從中扣除六千元或
    八千元，實取得二萬四千元或二萬二千元，爾後每日清償本
    息一千元。以此方式分別貸予急迫需用金錢之甲○○、丁○○、壬○○、丙○○等人三萬元、六萬元、九萬元及十五萬
    元不等之金額。取得與原本顯不相當，相當於年息百分之一
    百三十三、三百、三百二十、二百四十之重利。迄九十三年
    七月二十二日，經警持本院所核發之搜索票，搜索崇明路營
    業所，扣得如附表一所示之物及九十三年九月十五日，再經
    警搜索戊○○位於高雄縣鳥松鄉○○路十六號之七住所 (以
    下簡稱高雄縣住所)後，扣得如附表二所示之物。
二、案經台南縣警察局永康分局移請臺灣臺南地方法院檢察署檢
    察官偵查起訴。
    理  由
一、被告之答辯：
  (一)訊據被告戊○○對於申請上揭電話乙節固不否認，然矢口否
    認有常業重利犯行，辯稱：我的綽號不是白先生，我沒有
    經營地下錢莊、000000 0000號電話雖是我所申請，但是
    在使用後不久就遺失了，改以000000000號電話，做為通訊
    聯絡的工具。0000000000號電話是我姐姐的女兒陳湘婷所
    申請，該門號是誰在使用，我不知道，不能因此推斷我有常
    業重利的犯行。崇明路營業所，雖是我在承租，但是我是
    為了做測速器的工作，我只有使用二個月，生意不好，就把
    房子出租給其他的人。九十三年九月間，我接獲房東陳郭
    秀招的通知，要我將房屋中的物品搬走，我才回到我出租的
    地方，將裏面裝有文件的電腦箱子帶回家中，等到警方搜索
    後，才知道箱子裏面裝的是重利的文件，那些文件都不是我
    的。我不認識乙○○、庚○○。借款人即證人等均無急
    迫、輕率或無經驗之情形云云。
  (二)訊據被告乙○○對於以上揭電話聯絡白先生及傳真乙節固不
    否認，惟矢口否認有常業重利犯行，辯稱：我是九十二年
    十月起才受雇於白先生。我的工作內容是收款，至於收什
    麼款，我不知道，白先生說是收互助會會款。被告戊○○
    不是白先生。借款人即證人等均無急迫、輕率或無經驗之
    情形，云云。
  (三)訊據被告庚○○對於以上揭電話聯絡白先生及傳真乙節固不
    否認，惟矢口否認有常業重利犯行，辯稱：我是九十三年
    四月底、五月初起才受雇於白先生。我的工作是收錢，至
    於收什麼錢，我不知道。我只有收過丙○○的錢，我沒有
    收過壬○○的錢，壬○○我不認識。被告戊○○不是白先
    生。借款人即證人等均無急迫、輕率或無經驗之情形，云
    云。
二、程序部分：
  (一)按被告以外之人於審判中有滯留國外或所在不明而無法傳喚
    或傳喚不到情形者，其於檢察事務官、司法警察官或司法警
    察調查中所為之陳述，經證明具有可信之特別情況，且為證
    明犯罪事實之存否所必要者，得為證據，刑事訴訟法第一百
    五十九條之三第三款，定有明文。即被告如有滯留國外或
    所在不明而無法傳喚、滯留國外傳喚不到或傳喚不到之
    情形，而有前揭可信之特別情況，且為證明犯罪事實所必要
    者，其於檢察事務官、司法警察官或司法警察調查中所為之
    陳述即可當作證據。
  (二)經查：證人辛○○、甲○○、丙○○等三位證人經本院傳喚
    及拘提並未到庭，而辛○○、甲○○、丙○○等人，均係在
    警察查獲被告乙○○、庚○○以後，經由在被告工作及住所
    扣到之證物，循線通知其到庭作證者，並非因還不出錢而向
    警察報案之人。渠等之證言，應無誣陷被告等之可能。且證
    人甲○○業已在員警訊問前，即已還清欠款，與被告等均無
    利害關係，應認其證言具有特別可信性。至於證人丙○○、
    辛○○雖然尚未全部清償完畢；然而，苟被告乙○○、庚○○並非與交付借款、收取本息之人，證人丙○○、辛○○亦
    無昧於事實而指證之必要。是證人甲○○、辛○○、丙○○
    等三人於警詢中之證言，應認為具有特別可信之情形，而渠
    等所證述者，即為本件被告等常業重利之犯罪事實，依前開
    法條規定，應認為具有證據能力，合先敘明。
三、實體部分：
  (一)被告乙○○、庚○○部分：
  (1)被告乙○○於警詢中供稱：（問：警方所查獲之物品為何人
    所有？）「宣傳用廣告名片八百張、借款人所用卡片二十七
    張、商業本票一本、現金五萬八千七百元、機車讓渡書一份
    、借款人聯絡電話明細、應收帳款人員金額名冊十七張、署
    名白先生廣告詐騙貼紙七張、署名鄭先生廣告詐騙貼紙三張
    、0000000000號行動電話SIM卡一張是我本人所
    有」等語；（問：警方所查獲之物，你與庚○○二人持有作
    何用途？）「『宣傳用廣告名片』是散發給不特定人供借款
    用，『借款人所用卡片』是要給借款人知道及登記係於何時
    借款及該於何時還款之用，『商業本票』係讓借款人填據貸
    款金額以作為借款抵押之用，『現金五萬八千七百元』係我
    與庚○○二人於九十三年七月二十二日當日向借款人所收取
    之利息及本金，『機車讓渡書』一份係借款人借款時所留存
    抵押之用，『借款人聯絡電話明細、應收帳款人員金額名冊
    』向借款人催收借款之用，『署名白先生廣告詐騙貼紙及囑
    名鄭先生廣告詐騙貼紙』是借款人如逾期未還錢，我及庚○○，就會拿印有借款人身分證影本之廣告詐騙貼紙，至借款
    人家門口或借款人住處附近出入巷口張貼，使借款人歸還金
    錢，『0000000000號行動電話』係用來連絡借款
    人，以收取所借款項之用」等語 (以上見警一卷即永康分局
    九十三年十一月十日永警刑字第0930004349號卷第15至第17
    頁)；(問：公司如何放款？如何招攬借款人？）「公司有僱
    請他人至台南縣、市公共場所，散發借款廣告名片（如警方
    所查扣），借款人如有需要借款，再撥打名片上所留電話，
    以聯絡白先生」等語。（見警一卷第18頁）；（問：公司如
    何審核借款人之資格？）「審核是由白先生自己認定，我知
    道的資格是借款人一定要有固定處所或攤位做生意」。(見
    警一卷第19頁）；（問：你拿錢給借款人之金錢與借款人所
    簽本票金額是否相同？）「不同。借款人借錢以會為單位，
    每一會參萬元，借款人每會實拿現金二萬四千元至二萬七千
    元不等，但所簽本票面額為三萬元」。（見警一卷第20頁）
    ；（問：你稱借款人借款每會為三萬元，借款期限為何？利
    息如何計算？借款人如何還款？）「每會三萬每期三十天。
    借款人如借參萬，實拿二萬四千元至二萬七千元，利息三千
    至六千元，月息十分至二十分，年息一百二十分至二百四十
    分。借款人每日還款，每借一會三萬元，每日還一千元」等
    語。（見警一卷第20、21頁）依其供述內容，被告乙○○對
    於扣案證物之用途及借款金額與利息知之甚詳，已足認其明
    知扣案如附表一所示之物，係供重利使用及其所從事者，不
    單僅係收款，尚包括交付借款之工作。
  (2)被告庚○○於警詢中供稱：（問：本分局所查扣之物件編號
    一至十三號物件，有何項是你所有？）「編號(3)商業本票二
    本，其中一本是在我手提包起獲的，(7)已填金額本票十七張
    ，也是在我的手提包起獲的」。（見警一卷第36頁）；（問
    ：查獲之物件是否是從事地下錢莊所用之物件？）「是的」
    。（見警一卷第36頁）；（問：你受何人僱請從事地下錢莊
    收款工作？）「我受雇於綽號「白先生」之男子從事地下錢
    莊收款工作」。（見警一卷第37頁）；（問：如何從事地下
    錢莊工作？）「綽號『白先生』傳真借款人名單到崇明路營
    業所我及乙○○現住處，我則與乙○○依傳真來之借款人名
    單及借款人連絡電話外出向借款人收取借款」。（見警一卷
    第37頁）；（問：扣案物品編號(1)市場攤販專屬大回饋宣傳
    用名片所留下之錢小姐0000000000是做何用途？）「是四處
    散發供需要借錢之人聯絡」。（見警一卷第38頁）；（問：
    借款人所用卡片作何用途？）「當我向借款人收款時，就在
    該卡格子內所記載之日期劃掉表示當日有收款」。（見警一
    卷第39頁）；（問：為何本票金額會從新台幣一萬五千元至
    六萬元不等？）「看借款人借多少金額就需要簽多少金額的
    本票」。（見第39頁）；（問：寫有「警告…詐騙集團」之
    貼紙作何用途？）「那些就是借款人如未償還借款時，就製
    作該警告貼紙去借款人住處張貼以示警告，目的說是要借款
    人主動與白先生或鄭先生聯絡」。（見警一卷第40頁）；（
    問：你在白先生所經營地下錢莊犯罪集團中，你從事何種工
    作？）「我受雇綽號一白先生之男子負責該地下錢莊收款工
    作」。（見警一卷第49頁）；於檢察官偵查中供稱：(問借
    三萬先扣六千元的，利息每天還一千元？）「利息不一定是
    六千」。（見偵一卷即93年度偵字第7753號卷第13頁）等語
    ，足認被告庚○○對於扣案物之用途知之甚詳，亦知借款之
    利息多少，已足認被告庚○○應已知悉，其受雇於白先生係
    從事重利犯行。
  (3)證人丁○○、甲○○分別於警詢、檢察官偵查中證稱：借三
    萬元，實拿二萬四千元，三十日利息六千元（丁○○，相當
    於年息300%）及借三萬元，實拿二萬七千元，三十日利息三
    千元（甲○○部分，相當於年息133%），係被告乙○○交付
    貸款金額並負責收取本息等語 (分見警一卷第53至第55 頁
    、第59至61，偵二卷即93年度核退偵字第60號卷第11頁，偵
    三卷即93年度偵字第12361號卷第22頁)
  (4)證人丙○○於警詢中證稱：借款十五萬元，實際取得十二萬
    元，三十日利息三萬元（相當於年息240%），由庚○○交付
    借款金額、乙○○每日催收本金五千元。（見警一卷第74至
    76頁)
  (5)證人辛○○於警詢中證稱：借款九萬元，實際取得六萬六千
    元，三十日利息二萬四千元（相當於年息320%），由庚○○
    交付借款金額，並且每日催收本金三千元 (見警一卷第68
    至第70頁)。其中證人辛○○於證詞雖然有稱：「貸款是由
    自稱『小李』之男子所交付」等語 (見警一卷第69頁)，然
    其後再稱：是庚○○交付貸款金額、庚○○每日向我催收帳
    款等語 (見警一卷第70頁)；另觀之警卷內辛○○係所指認
    之相片為被告庚○○ (見警一卷第185頁)，且被告庚○○之
    長相、體格，與被告乙○○迴異，又該照片、甚為清楚，顯
    見證人辛○○確實有指認被告庚○○放款並收取利息，其所
    述「小李」一詞，應認係被告庚○○對辛○○自稱其為小李
    ，不至於影響其對被告庚○○常業重利之證述，亦足認明被
    告庚○○不單從事收款之工作，亦從事交付借款之工作。
  (6)被告乙○○所使用之0000000000號行動電話，多
    次提及證人甲○○之名字（見93年度聲搜字第667號卷內之
    通信譯文94年3月6日15時37分94年3月15日17時50分）。
  (7)證人等對於借款原因，分別於警詢中證稱為：我因賣水果，
    水果容易壞，沒有本錢補貨，就沒辦法賣，看到宣傳，才借
    錢等語（證人丁○○部分、見警一卷第60頁、偵二卷第11
    頁、偵三卷第23頁）；當時急需現金週轉借錢（證人甲○○
    、辛○○、丙○○部分、分見警一卷第53、68、74頁）。按
    所謂急迫，指需要金錢或其他物品，其情形至為緊急迫切之
    義（見最高法院91年度臺上字第913、3780、5775號判決）
    ，查證人丁○○、甲○○、辛○○及丙○○四人所支付之利
    息，換算為年利率達百分之三百、一百三十三、三百二十、
    二百四十，均已逾民法所定年利率不得超過百分之二十之最
    高限制甚多。渠等苟非出於急迫，當不致借此高利貸款。衡
    諸社會借貸習慣，堪認被告乙○○、庚○○所為係乘證人丁○○、甲○○、辛○○、丙○○等人急迫之際，貸予金錢而
    取得與原本顯不相當之重利。
  (8)又證人丁○○未曾借過錢，縱其有參加合會之經驗；然依被
    告等收取本金之方式，與一般合會有異，證人丁○○在需款
    孔急之情形下，自行填寫高額利息，其急迫之情，亦為灼然
    。（臺灣高等法院臺南分院92年度上更（一）字第459號、
    最高法院93年度臺上字第935號等判決參照）。
  (9)被告庚○○對於自何時起受雇於白先生乙節，前後供述分別
    為：九十三年五月 (見警一卷第37、38頁)；九十三年
    五月中旬 (見偵一卷第13頁)九十三年五月 (見偵三卷第
    14頁)九十三年五月 (見本院九十四年八月三十日準備程
    序筆錄第4頁)云云，前後供述雖大致相符。然證人丙○○於
    警詢中證稱：我於九十三年四月左右曾向一男子借錢，由綽
    號「阿泉」之男子交付，阿泉就是庚○○ (見警一卷第74、
    75、76頁)；證人壬○○於警詢中證稱：我於九十二年五、
    六月間，曾向自稱「白先生」的男子借款，所借的款項，是
    由自稱「小李」的男子交付的，而小李就是庚○○，被告三
    人我只認識庚○○等語 (見警一卷第68頁)。而參酌較早借
    款之證人壬○○與被告庚○○並無怨隙，應無故意攀誣被告
    庚○○之理。又其未見過被告戊○○與乙○○，自然對於唯
    一與其有接觸過之被告庚○○有極為深刻之印象，因此應無
    指誤錯誤之可能。再參酌依被告乙○○與庚○○之證述，渠
    二人之工作，除證人乙○○應彙整其與被告庚○○所收款項
    轉帳給「白先生」外，內容全然相同。又被告乙○○受僱於
    「白先生」之時間，依渠等供述，約早於被告庚○○約半年
    ，但被告庚○○之工作薪水，遠高於被告乙○○五千元，令
    人匪夷所思。雖被告庚○○辯稱：其係開汽車，「白先生」
    另外補貼油錢五千元云云，然依一般社會常情，員工交通費
    如應由老闆支付者，原則上，應實報實銷；如為求簡便，補
    貼之交通費用應一致，豈有依自備交通工具不同，駕駛汽車
    者，補貼五千元，騎乘機車者，分文未補貼之理？顯見被告
    庚○○受僱於「白先生」時間，絕非起自九十三年五月而已
    。再反觀證人辛○○於警詢中之證言：約於九十二年五、六
    月借款，係由庚○○交付放款金額等語 (見警一卷第68 、
    70頁)可證，被告庚○○應係自九十二年五月起，即開始從
    事重利放款、收款工作。
  (10)被告乙○○對於自何時起受雇於白先生乙節，雖前後供述分
    別為九十二年十月 (見警一卷第18頁)九十二年十月中
    旬(見偵一卷第12頁)九十二年十一、二月 (見偵三卷即93
    年度偵字第12361號卷第14頁)九十二年十月 (查獲前十月
    )( 見偵三卷第44頁)九十二年十月底 (見本院九十四年十
    一月十五日審理筆錄第5頁)云云，大致上亦相符。然查：被
    告乙○○受雇於白先生之時間較被告庚○○為早，此為被告
    乙○○及庚○○所不爭執，而依前所述，被告庚○○既係自
    九十二年五、六月間起，則被告乙○○，亦自應自九十二年
    五月間起受雇於白先生較為正確。且被告乙○○對於自九十
    二年五月起受僱於「白先生」一情於本院準備程序中坦白承
    認，且列為本案不爭執之事項，被告乙○○於警偵訊中辯稱
    自九十二年十或十一月間起受雇及事後於本院審理中經改列
    為證人時再改稱：自九十二年十月方受僱於「白先生」云云
    ，不足憑取。
  (二)被告戊○○部分：
  (1)證人乙○○於審理中證稱：其自受僱於「白先生」起，即在
    崇明路營業所居住至本案查獲為止，且查獲前未曾見過被告
    戊○○ (本院最後審理筆錄第11頁)；證人庚○○亦證稱在
    本案查獲前，未曾見過被告戊○○ (本院最後審理筆錄第21
    頁)。然被告戊○○卻供稱見過證人乙○○及證人庚○○各
    一次 (本院最後審理筆錄第39、41頁)云云。其三方之陳述
    ，顯有矛盾，證人乙○○、庚○○迴護被告戊○○之情，可
    見一般，渠等證述被告戊○○非「白先生」等情，已足令人
    起疑。
  (2)被告戊○○之頭髮均為黑色，惟右眼前額上方有一撮白髮，
    極端明顯 (見警一卷第183頁照片)該特徵與綽號「白先生」
    產生明顯之連結。
  (3)參酌下列電話申請人、通訊對象及通訊內容亦可證明被告戊○○即「白先生」：
    ┌─┬─────┬───┬─────────────┐
    │編│電話號碼  │申請人│通訊對象及通訊內容        │
    │號│          │      │                          │
    ├─┼─────┼───┼─────────────┤
    │  │0000000000│陳湘婷│本件被告等重利行為之廣告宣│
    │  │          │（15歲│傳名片上之電話號碼。      │
    │一│          │，邱俊│                          │
    │  │          │成之外│                          │
    │  │          │甥女）│                          │
    ├─┼─────┼───┼─────────────┤
    │  │00-0000000│戊○○│裝機地址為高雄市○○路65號│
    │  │          │      │6樓，為被告戊○○胞姐之戶 │
    │二│          │      │籍地，「白先生」利用此線電│
    │  │          │      │話，傳真每日應收帳款人員名│
    │  │          │      │冊資料與被告乙○○、庚○○│
    │  │          │      │之工作地點（00-0000000）  │
    ├─┼─────┼───┼─────────────┤
    │  │000-000000│邱俊宏│裝機地址為彰化縣和美鎮菊東│
    │  │          │（邱俊│路42號，為被告戊○○胞弟之│
    │  │          │成之胞│住所，「白先生」亦利用此線│
    │三│          │弟）  │電話，傳真每日應收帳款人員│
    │  │          │      │名冊資料予被告乙○○、蔡龍│
    │  │          │      │泉之工作地點（00-0000000）│
    ├─┼─────┼───┼─────────────┤
    │  │0000000000│戊○○│「白先生」使用之電話，被告│
    │四│          │      │乙○○以0000000000 與打此 │
    │  │          │      │電話與「白先生」聯絡      │
    ├─┼─────┼───┼─────────────┤
    │  │00-0000000│乙○○│裝機地址為崇明路營業所，被│
    │五│          │      │告乙○○以此線電話撥打邱俊│
    │  │          │      │成申請使用之00-0000000多次│
    │  │          │      │。                        │
    └─┴─────┴───┴─────────────┘
  (4)被告乙○○多次以0000000000號電話與「白先生
    」所使用之0000000000號電話聯絡，更在電話中
    對「白先生」稱呼為「邱董」，有0000000000號
    電話於94年2月5日13時36分之通訊監察譯文附卷可查，益徵
    「白先生」為被告戊○○。
  (5)附表二所示之物，係在被告戊○○位於高雄縣住處查獲，被
    告戊○○於警詢中供稱：該物係與其所有之電腦一同裝在紙
    箱內的，其自崇明路營業所將之搬回之後即打開將電腦取出
    ，並將紙箱丟掉等語 (見警一卷第4頁)而被告戊○○既將崇
    明路營業所交由他人居住，卻未將其置於屋內之物品帶走，
    已足令人起疑其是否仍在使用該屋，而非交由不詳姓名之人
    居住。而其經房東通知該租屋處出事情，始至該處收拾其放
    置該處之物品，其即已明知該處應有他人之物品放置且該他
    人已經出事情，然其搬走紙箱時卻未小心檢視紙箱內是否有
    他人之物品，即逕自將可能出事之物品攜回高雄縣住處，亦
    與常情不符。又其回到高雄後即已將紙箱打開，將電腦搬出
    ，將紙箱丟掉時，即應知附表二所示之物為何，然其竟辯稱
    ：是員警在其家中查獲之後才知道附表二所示之物云云，更
    與常情不符。
  (6)被告戊○○辯稱於九十三年九月十四日至崇明路營業所將紙
    箱搬回高雄時在該租屋處見到庚○○等語 (見警一卷第6頁)
    ，如被告戊○○非白先生，則被告庚○○，焉有任由被告戊○○將附表二所示供重利犯行所用之物，搬走之理，足認被
    告此部分辯詞，亦不足採。
  (7)再崇明路營業所，係被告戊○○於九十二年四月份所承租，
    辯稱繳了二個月的房租 (即九十二年五、六月)之後即未再
    承租，而係承租給不詳姓名之人云云，然查：前揭房屋係被
    告戊○○所承租，被告未與房東終止租約即任由不詳姓名之
    人使用該屋，如嗣後該不詳姓名之人不繳納房租、於屋內從
    事非法之行為或竊取屋內房東所有之物逃離時，是否即產生
    應由被告戊○○代為繳納未繳之房租、因他人違法之行為而
    遭人調查或代為賠償竊走之物之結果，被告所辯實與常情大
    謬，而不足採信。
  (8)又被告戊○○承租崇明路營業所之時間為九十二年四月十五
    日，此有承租契約一份可稽 (見警一卷第158頁)，而其雇用
    乙○○、庚○○之時間為九十二年五月間，二者間具有時間
    上之關連性。
  (9)仲介被告戊○○承租崇明路營業所之證人王克信於警詢中證
    稱 (被告戊○○未否認其警詢之證據能力)：戊○○租屋時
    有告知我，他是從事夜市窗簾販售的工作云云 (見警一卷第
    64頁)，而被告戊○○於警詢及本院審理中均供稱：承租該
    屋係從事測速器業務的推廣工作云云 (分見警一卷第4頁、
    最後審理筆錄第35頁)，足認被告戊○○對證人王克信陳述
    之承租原因與對本院供稱之承租原因不同，而不足採。
  (三)被告三人部分：
  (1)按刑法上所謂常業犯，指反覆以同種類行為為目的之社會活
    動之職業性犯罪而言，至於犯罪所得之多寡，是否恃此犯罪
    為唯一之謀生職業，則非所問，縱令兼有其他職業，仍無礙
    於該常業犯罪之成立 (最高法院85年臺上字510號判例足參)
    。查被告乙○○、庚○○均以月薪三萬五千元及四萬元受僱
    於綽號白先生之被告戊○○從事重利行為，已如前述，而渠
    等係依據被告戊○○所傳真之應收帳款人員名冊，每日向借
    款人收、放款，其支領月薪，反覆實施放款、收款之工作，
    應認係常業犯。
  (2)此外，復有上揭電話彼此互相聯絡之通聯紀錄及在崇明路營
    業所，扣得如附表一所示之物，在被告戊○○位於高雄縣住
    處，扣得附表二所示之物可證。
  (四)綜上所述，足認被告等所辯，均係事後卸責之詞，不足採信
    。被告乙○○、庚○○、戊○○等人常業重利犯行，事證均
    已明確，應予依法論科。
四、論罪科刑部分：
  (1)按刑法第三百四十四條及第三百四十五條重利及常業重利罪
    ，雖以行為人利用借款人「急迫、輕率或無經驗」而貸以金
    錢為要件，但「急迫」、「輕率」或「無經驗」係各別獨立
    之構成要件，向行為人借得金錢並支付顯不相當重利之借款
    人符合其中之一項要件，行為人即應認已該當於重利罪之構
    成要件，不以上述三種情形均須符合為必要。核被告戊○○
    、乙○○、庚○○等人乘他人急迫，貸以金錢，而取得與原
    本顯不相當之重利為常業，所為係犯刑法第三百四十五條之
    常業重利罪，起訴書雖論被告等三人係犯刑法第三百四十四
    條之普通重利罪，惟經公訴檢察官當庭更正起訴法條為刑法
    第三百四十五條之常業重利罪，本院自無變更起訴法條之必
    要。又被告等三人間有犯意之聯絡，行為之分擔，均為共同
    正犯。再被告庚○○於七十七年間因擄人勒贖案件，經台灣
    高等法院台南分院判處有期徒刑十五年確定，於九十二年四
    月二十五日縮刑期滿假釋出監，並於九十二年四月三日保護
    管束期滿執行完畢，有臺灣臺南地方法院檢察署刑案資料查
    註紀錄表及臺灣高等法院被告全國前案紀錄表在卷可查，其
    於前案執行完畢後，五年以內再犯本件有期徒刑以上之罪，
    為累犯，應依刑法第四十七條規定加重其刑，爰審酌被告等
    人犯罪之動機、目的、手段、所造成之損害及被告等三人犯
    罪後於罪證明確之情形下，尤矯言掩飾犯行，不知悔改等一
    切情狀，爰從重分別量處如主文所示之刑，以資懲儆。
  (2)扣案附表一、二所示之物，為被告戊○○所有，供被告等三
    人犯罪所用或供犯罪預備之物，併依法宣告沒收 (除附表一
    編號七外)。至附表一編號七所示已填載金額之本票十七張
    ，為被告戊○○所有，雖為被告等犯罪所得之物，然本票屬
    有價證券，為票據持有人行使票據上權力之依據，被告等雖
    因常業重利犯行，而取得票據上記載之與原本顯不相當之重
    利，而犯重利罪，然各該借款人確實積欠被告等借款，為使
    被告等得以對於各借款人就原借款額度及百分之二十之最高
    利率限制內求償，爰不為沒收之宣告。
據上論斷，應依刑事訴訟法第二百九十九條第一項前段，刑法第
二十八條、第三百四十五條、第四十七條、第三十八條第一項第
二款，罰金罰鍰提高標準條例第一條前段，判決如主文。
本案經檢察官 己○○ 到庭執行職務。
中　　華　　民　　國　　94　　年　　11　　月　　29　　日
　　　　　　　　　刑事第十庭
                      審判長法  官  吳勇輝
                            法  官  張維君
                            法　官　蔡直青
以上正本證明與原本無異。
如不服本判決，應於判決送達後10日內，向本院提出上訴狀。
　　　　　　　　　　　　　　書記官　沈建杉
中　　華　　民　　國　　94　　年　　12　　月　　2 　　日
附錄本案論罪科刑法條全文：
刑     法
第 344 條：
乘他人急迫、輕率或無經驗，貸以金錢或其他物品，而取得與原
本顯不相當之重利者，處一年以下有期徒刑、拘役或科或併科一
千元以下罰金。
第 345 條：
以犯前條之罪為常業者，處五年以下有期徒刑、得併科三千元以
下罰金。
附表一：
┌──┬────────────┬──┬───┐
│編號│品                    名│單位│數  量│
├──┼────────────┼──┼───┤
│ 一 │宣傳用名片              │張  │800   │
├──┼────────────┼──┼───┤
│ 二 │借款人所用卡片          │張  │27    │
├──┼────────────┼──┼───┤
│ 三 │商業本票                │本  │2     │
├──┼────────────┼──┼───┤
│ 四 │現金                    │新台│58700 │
│    │                        │幣 (│      │
│    │                        │元) │      │
├──┼────────────┼──┼───┤
│ 五 │機車讓渡書              │份  │1     │
├──┼────────────┼──┼───┤
│ 六 │借款人聯絡電話名細      │張  │1     │
├──┼────────────┼──┼───┤
│ 七 │已填載金額之本票        │張  │17    │
├──┼────────────┼──┼───┤
│ 八 │應收帳款人員金額名冊    │張  │17    │
├──┼────────────┼──┼───┤
│ 九 │署名白先生警告詐騙集團貼│張  │7     │
│    │紙                      │    │      │
├──┼────────────┼──┼───┤
│ 十 │署名鄭先生警告詐騙集團貼│張  │3     │
│    │紙                      │    │      │
├──┼────────────┼──┼───┤
│十一│0000000000號行動電話SIM │張  │1     │
│    │卡                      │    │      │
└──┴────────────┴──┴───┘
附表二：
┌──┬────────────┬──┬───┐
│編號│品                    名│單位│數  量│
├──┼────────────┼──┼───┤
│ 一 │應收帳款人員金額名冊    │張  │296   │
├──┼────────────┼──┼───┤
│ 二 │署名黃昭銘先生警告詐騙集│張  │1     │
│    │團貼紙                  │    │      │
├──┼────────────┼──┼───┤
│ 三 │電話傳真機              │台  │1     │
├──┼────────────┼──┼───┤
│ 四 │電腦磁片                │張  │1     │
└──┴────────────┴──┴───┘
